【裁判字號】    93,易,539
【裁判日期】    950109
【裁判案由】    侵占
【裁判全文】
臺灣新竹地方法院刑事判決               93年度易字第539號
公  訴  人  臺灣新竹地方法院檢察署檢察官
被      告  乙○○
選任辯護人  喬國偉律師
被      告  甲○○
上列被告等因侵占等案件，經檢察官提起公訴（九十二年度偵字
第四一四八號），本院判決如下：
    主  文
乙○○、甲○○共同意圖為自己不法之所有，而侵占自己持有他
人之物，各處有期徒刑伍月，如易科罰金，均以佰元折算壹日
。
    事  實
一、乙○○（前於民國九十二年間因公共危險案件，經臺灣新竹
    地方法院檢察署檢察官以九十二年度緩字第四一二號緩起訴
    處分確定，並諭知緩起訴期間為三年，期滿日為九十五年七
    月十日）與甲○○原為夫妻關係（嗣於八十九年一月離婚）
    ，二人均明知坐落於新竹市○○段四０一地號，門牌為新竹
    市○○路二一號如附圖所示黃色部分之木造房屋暨土地，及
    如附圖紅色斜線、藍色斜線、綠色斜線、咖啡色所示坐落於
    同段四０一、三九八地號部分土地，係乙○○、甲○○向已
    故之前新竹縣警察局警員陳小川借住使用之警用宿舍（該木
    造房屋暨前開所示土地原由新竹縣政府撥交新竹縣警察局供
    員警宿舍使用，木造房屋部分於三十九年起課房屋稅，稅籍
    編號為0000000000，八十七年清查增建鋼鐵造部
    分四十一點六平方公尺，八十七年七月併入稅籍核課房屋稅
    ），係屬於自己持有之他人之物。乙○○與甲○○居住使用
    期間，並於前述借用土地之範圍內搭建如附圖所示藍色斜線
    Ａ及紅色斜線部分之鋼架屋、藍色斜線Ｂ部分之鋼架屋及綠
    色斜線部分之木造屋。嗣因陳小川之妻陳黃梅向乙○○請求
    返還上開房舍未果，乃函請新竹縣警察局處理，新竹縣警察
    局即於九十年三月二十七日以（九十）竹縣警後字第二六０
    四號函終止陳黃梅使用上開房舍之權利，嗣再於同年五月四
    日以（九十）竹縣警後字第三八二八號函通知乙○○遷出上
    開房舍，乙○○雖於同年五月二十八日簽立切結書予新竹縣
    警察局表示願於九十年八月一日前無條件遷讓返還宿舍，惟
    乙○○與甲○○二人為能繼續居住及使用前述房地，竟基於
    意圖為自己不法所有之犯意聯絡，旋由乙○○委託不知情之
    代書邱創鴻以甲○○為申請人，於九十年七月五日填具房屋
    新建、增建、改建申報書，記載「房屋坐落新竹市○○里○
    ○鄰○○路十九號右邊」、「房屋基地標示新竹市○○段四
    ０一號」，而連同由如附圖所示黃色、綠色斜線部分之木造
    房屋全部及如附圖所示藍色斜線Ｂ部分之鋼架屋所構成之「
    房屋平面圖」，以不實之「新增建」房屋所有人名義，依房
    屋稅條例第七條之規定，向新竹市稅捐稽徵處申請房屋「新
    增建」稅籍登記，經新竹市稅捐稽徵處於翌日收文，並經承
    辦人員前往查看確存在有所申請之房屋，遂准許其登記，編
    定稅籍號碼00000000000號房屋稅稅籍號碼，而
    登載於職務上所掌之房屋稅籍紀錄表公文書，足生損害於新
    竹市稅捐稽徵處對於房屋稅籍管理之正確性及原設籍納稅義
    務人新竹縣政府，而共同將上揭原持有如附圖所示黃色部分
    之木造房屋變易持有為所有之意侵占入己。嗣乙○○、甲○
    ○又於九十年七月二十七日委託邱創鴻持上揭申請新設稅籍
    部分之建築物外觀全貌、客廳、廚房、衛浴、臥室及內部有
    人生活居住情形之照片七幀，據以向新竹市東區戶政事務所
    申請編釘新門牌號碼為新竹市○○路十九之一號，並將戶籍
    遷入該址，再持向新竹市稅捐稽徵處補正新設稅籍房屋之門
    牌號碼為新竹市○○路十九之一號，藉此阻擾新竹縣警察局
    就前述房地返還之請求。
二、案經新竹縣警察局代表人林德華訴由臺灣新竹地方法院檢察
    署檢察官偵查起訴。
    理  由
一、訊據被告乙○○對於上開事實坦承不諱，並經告訴代理人魏
    順華律師指訴、證人邱創鴻證述（見偵卷第八至九頁），以
    及有稅籍編號00000000000之房屋稅籍證明書、
    新竹縣政府九十二年四月十日府財產字第０九二００三九七
    四一號函、新竹縣警察局宿舍登記卡、被告乙○○於八十四
    年十一月一日出具予陳黃梅之切結書、新竹市地政事務所土
    地複丈成果圖、陳黃梅九十年三月十三日致新竹縣警察局申
    請函、新竹縣警察局九十年五月四日（九十）竹縣警後字第
    三八二八號函、被告乙○○九十年五月二十八日出具予新竹
    縣警察局之切結書、稅籍編號00000000000之房
    屋稅籍證明書、被告乙○○九十年七月三十日出具予代書邱
    創鴻之委託書、新竹市稅捐稽徵處八十八年一月十九日八八
    新市稅財字第八八二六一０七一號函、房屋平面圖、新竹市
    稅捐稽徵處九十二年二月十七日新市稅財二字第０九二００
    ０四一七七號函、房屋新建、增建、改建申報書、房屋平面
    圖、初編釘門牌登記申請書、土地登記謄本、新竹市稅捐稽
    徵處九十二年六月二十六日新市稅財二字第０九二００二０
    ０四二號函、九十二年五月二十六日新市稅財二字第０九二
    ００一六五一九號函等在卷可稽（見偵卷第十五至十七頁、
    第十九至二十五頁、第二十八頁、第二十九頁、第七十七頁
    、第七十八頁、第九十七頁、第一００頁），是被告乙○○
    自白與事實相符，堪以採信，其犯行事證明確，應依法論科
    。
二、訊據被告莊玉珠固不否認與被告乙○○向已過世之警員陳小
    川借住系爭由新竹縣警察局配住之警察宿舍木造房屋，嗣並
    增建如附圖紅色斜線、藍色斜線之鋼造建物部分，以及代書
    即證人邱創鴻曾代理以其名義辦理新增建房屋稅籍登記、申
    請門牌等客觀事實，然否認有何侵占、使公務員登載不實犯
    行，辯稱其與被告乙○○於八十九年一月離婚後就未住在系
    爭木造房屋，其不知為何被告乙○○委託證人邱創鴻以其名
    義申請新設稅籍登記，亦未參與本件，其並不同意辦理本件
    ，但證人邱創鴻仍然辦理，其有表示如果有事，證人邱創鴻
    、被告乙○○要負責云云。經查：
  (一)本件被告乙○○與被告甲○○借用如附圖所示黃色部分木造
    房屋，並自行增建如附圖所示紅色斜線、藍色斜線、綠色斜
    線部分，嗣被告乙○○受新竹縣警察局通知返還借用房舍，
    被告乙○○乃委託證人邱創鴻以被告甲○○名義，持房屋新
    建、增建、改建申報書，連同由如附圖所示黃色、綠色斜線
    部分之木造房屋全部及如附圖所示藍色斜線Ｂ部分所構成之
    「房屋平面圖」，偽以被告甲○○為所有人名義，向新竹市
    稅捐稽徵處申請辦理不實「新增建」房屋稅籍登記、編釘新
    門牌號碼等事實，除經被告乙○○供述、證人邱創鴻證述在
    卷，並有上開稅籍編號00000000000之房屋稅籍
    證明書、新竹縣政府九十二年四月十日府財產字第０九二０
    ０三九七四一號函、新竹縣警察局宿舍登記卡、被告乙○○
    於八十四年十一月一日出具予陳黃梅之切結書、新竹市地政
    事務所土地複丈成果圖、新竹縣警察局九十年五月四日（九
    十）竹縣警後字第三八二八號函、被告乙○○九十年五月二
    十八日出具予新竹縣警察局之切結書、稅籍編號00000
    000000之房屋稅籍證明書、被告乙○○九十年七月三
    十日出具予代書邱創鴻之委託書、新竹市稅捐稽徵處八十八
    年一月十九日八八新市稅財字第八八二六一０七一號函、房
    屋平面圖、新竹市稅捐稽徵處九十二年二月十七日新市稅財
    二字第０九二０００四一七七號函、房屋新建、增建、改建
    申報書、房屋平面圖、初編釘門牌登記申請書、新竹市稅捐
    稽徵處九十二年六月二十六日新市稅財二字第０九二００二
    ００四二號函、九十二年五月二十六日新市稅財二字第０九
    二００一六五一九號函等附卷足佐，已認定如上述。
  (二)被告甲○○雖辯稱並未同意被告乙○○、證人邱創鴻辦理本
    件云云，惟辦理本件所需之被告甲○○身分證、印章係被告
    甲○○親自交付予證人邱創鴻一節，經證人邱創鴻證述屬實
    （見偵卷第九頁），且被告乙○○曾就辦理本件事宜與被告
    甲○○商量，並告知係要辦戶口，變更地址，申請新的門牌
    號碼成為二戶等情，亦為被告乙○○於偵查中供承在卷（見
    偵卷第六十九頁），雖被告乙○○於本院審理供述：「我有
    跟被告甲○○說要辦理，一人住一邊，詳細情形她不知道，
    ……我先打電話給甲○○說要拿她身分證、印章時，當時沒
    有說什麼，她問要作何事，我說要辦事情，辦完就還她，她
    也就沒有再問，我也沒有再告訴她，後來我就去找甲○○，
    甲○○把身分證、印章交給我，我再交給代書，辦完後我再
    交還給甲○○。（問：你委託代書邱創鴻辦理期間，邱創鴻
    有無與甲○○見面過？）有，見過一次，邱創鴻到東光路二
    十一號找我討論辦理本件事情，問我甲○○是否同意辦理，
    剛好我約甲○○回來，甲○○說如果沒有事情就辦，所以討
    論本件稅籍登記的事情甲○○有在場，但是這一次在場是不
    是甲○○有簽申報書，我不記得」云云（見本院審理筆錄第
    十六頁），觀諸被告乙○○就關於被告甲○○是否知悉本件
    詳情部分，雖避重就輕維護被告甲○○，而改稱被告甲○○
    不知詳情云云，然不論被告甲○○之身分證、印章係被告甲
    ○○親自交付予證人邱創鴻，或由被告乙○○轉交，被告甲
    ○○既在場參與討論稅籍登記事宜，復提供自己身分證、印
    章以供辦理，且觀諸本件房屋新建、增建、改建申報書（見
    偵卷第二十頁反面即第三十四頁、第一０八頁、第一一三頁
    ），其上申報人欄位「甲○○」之簽名與被告甲○○於警、
    偵訊筆錄、本院準備程序筆錄所為簽名筆跡極為相似（見偵
    卷第七頁、第七十頁、本院卷），證人邱創鴻於警詢時亦證
    稱該申報書申報人欄確為被告甲○○所親自簽名、用印等情
    明確（見偵卷第九頁反面），已足堪認該申報書確為被告甲
    ○○所親自簽署無疑，在在顯示被告甲○○於本件辦理前業
    已知悉並同意以所持有他人木造房屋連同附圖所示綠色斜線
    、藍色斜線等部分之申請偽以所有人名義辦理「新增建」房
    屋稅籍登記及新設門牌，足徵被告甲○○確有參與本件侵占
    、使公務員登載不實犯行，所辯均不足採信。本件被告甲○
    ○犯行，亦事證明確，洵堪認定，應依法論科。
三、論罪科刑：
  (一)所犯罪名：按被告乙○○、甲○○意圖為自己不法之所有，
    為共同將所持有之木造房屋變易持有為所有之意，而共同偽
    以被告甲○○為所有人名義申請辦理不實「新增建」房屋稅
    籍登記，使新竹市稅捐稽徵處承辦人員據以被告甲○○為該
    木造房屋所有人名義之不實事項登載於所掌之房屋稅籍紀錄
    表上，自足生損害於稅捐機關對房屋稅籍管理之正確性及原
    設籍納稅義務人新竹縣政府無誤。核被告乙○○、甲○○所
    為，係犯刑法第三百三十五條第一項之侵占罪，刑法第二百
    十四條之使公務員登載不實罪。
  (二)共同正犯：被告二人就上開二罪，有犯意之聯絡及行為之分
    擔，應論以共同正犯。
  (三)其等利用不知情之代書邱創鴻遂行上開犯罪，均應成立間接
    正犯。
  (四)被告二人所犯上開二罪，有方法目的之牽連關係，均應從一
    重之侵占罪處斷。
  (五)被告二人明知如附圖黃色所示木造房屋並非被告二人所有亦
    非新增建，仍連同如附圖綠色斜線所示木造增建及藍色斜線
    所示鋼架屋部分向新竹市稅捐稽徵處偽以被告甲○○為所有
    人名義申請辦理不實之「新增建」房屋稅籍登記，使該管公
    務員登記於職務上所掌之房屋稅籍紀錄表公文書之使公務員
    登載不實犯行部分，雖經檢察官於起訴書認為不成立犯行，
    而不另為不起訴處分。惟按各公務機關於受理民眾之申請事
    件時，各該管公務員需審查民眾所提資料乃當然之理，惟此
    審查乃核對申請書與所提證件資料是否相符之形式審查，不
    涉及內容真實與否之實質審查；而稅捐機關受理納稅義務人
    申報房屋新建、增建、改建稅籍，須至房屋坐落地實地勘查
    是否與實際相符，經查無誤後，再行公文答覆，固為新竹市
    稅捐稽徵處九十三年九月二十日新市稅房字第０九三００二
    五五０六號所函覆（見偵卷第九十六頁），然此所謂實地勘
    查應是指到場確定有無申請人所指之建物，至於該建物是否
    確為申請人所新建、增建、改建，涉及所有權之判斷，並非
    稅捐機關得實質審查，是被告二人此部分應仍成立使公務員
    登載不實罪，此部分與起訴之侵占犯行，有牽連犯之裁判上
    一罪關係，仍應為起訴效力所及，本院應併予審理，附此敘
    明。
  (六)爰審酌被告二人教育程度不高，因早期公務宿舍管理之不完
    備，未具警員或警眷身分仍長年使用警察宿舍，已獲利益，
    詎仍不知足，經新竹縣警察局請求返回房舍後，竟侵占房舍
    以房屋而以所有權人地位自居，向稅捐機關辦理不實之新設
    稅籍，損害稅籍管理之正確性及原設籍納稅義務人，妨礙新
    竹縣警察局追討房舍，暨被告乙○○承認犯行，態度尚可，
    被告甲○○否認犯行，態度不佳，本件被告乙○○係居於主
    導地位委任不知情代書辦理本件，被告甲○○係提供證件充
    任申請人，二人雖異口同聲表示有意返回房舍，惟涉訟數年
    仍不主動搬遷返還猶佔用房地迄今等一切情狀，量處如主文
    所示之刑，並均諭知易科罰金之折算標準，以資懲儆。
四、據上論斷，應依刑事訴訟法第二百九十九條第一項前段，刑
    法第二十八條、第三百三十五條第一項、第二百十四條、第
    五十五條、第四十一條第一項，罰金罰鍰提高標準條例第一
    條前段、第二條，判決如主文。
本案經檢察官黃逸帆到庭執行職務。
中    華    民    國    95    年    1     月    9     日
                  刑事第二庭審判長法  官  汪銘欽
                                  法  官  楊麗文
                                  法  官  黃美盈
如不服本判決，應於判決送達後十日內向本院提出上訴狀（應附
繕本），上訴於臺灣高等法院。
以上正本證明與原本無異。
中    華    民    國    95    年    1     月    9     日
                                  書記官  吳尚文
附錄本案論罪科刑法條：
刑法第三百三十五條第一項（普通侵占罪）
意圖為自己或第三人不法之所有，而侵占自己持有他人之物者，
處五年以下有期徒刑、拘役或科或併科一千元以下罰金。
刑法第二百十四條（使公務員登載不實罪）
明知為不實之事項，而使公務員登載於職務上所掌之公文書，足
以生損害於公眾或他人者，處三年以下有期徒刑、拘役或五百元
以下罰金。


司法院資訊處製作；財團法人民間司法改革基金會備份。
